---
title: INF0613 -- Aprendizado de Máquina Não Supervisionado
output: pdf_document
subtitle: Trabalho 1 - Regras de Associação
author: 
  - Nicole Nogueira 
  - Rodolfo Dalla Costa
---

```{r setup, include = FALSE}
knitr::opts_chunk$set(echo = TRUE, error = FALSE, message = FALSE, warning = FALSE, tidy = FALSE)
options(digits = 3)
```

Neste primeiro trabalho vamos minerar Regras de Associação em uma base de dados que contém as vendas de uma padaria. A base de dados está disponível na página da disciplina no Moodle (arquivo `bakery.csv`).

# Atividade 0 -- Configurando o ambiente

Antes de começar a implementação do seu trabalho configure o *workspace* e importe todos os pacotes:

```{r atv0-code}
# Adicione os demais pacotes usados
# Bibliotecas usadas neste trabalho:
library(arules)

# Configurando ambiente de trabalho:
setwd("/Users/rodolfodc/Documents/mineracao-dados-complexos/homeworks/inf-0611-0612/inf0613")

```

# Atividade 1 -- Análise Exploratória da Base de Dados (*3,0 pts*)

Dado um caminho para uma base de dados, leia as transações e faça uma análise Exploratória sobre elas. Use as funções `summary`, `inspect` e `itemFrequencyPlot`. Na função `inspect` limite sua análise às 10 primeiras transações e na função `itemFrequencyPlot` gere um gráfico com a frequência relativa dos 30 itens mais frequentes.

```{r atv1-code}
# Ler transações
transacoes <- read.transactions(file.choose(), format="basket", sep=",")

# Visualizando transações
inspect(transacoes)

# Sumário da base
summary(transacoes)

# Analisando a frequência dos itens 
image(transacoes)
itemFrequencyPlot(transacoes, support = 0.1, cex.names = 0.8)
itemFrequencyPlot(transacoes, support=0.05, cex.names=0.8)

```

## Análise

a)  Descreva a base de dados discutindo os resultados das funções acima.

**Resposta:** <!-- Escreva sua resposta abaixo -->

A base de dados eh composta por um conjunto de produtos consumiveis, como cafe, pao, chocolate quente ou cha, ao todo sao 91 itens diferentes na existentes. Nenhum registro contem itens repetidos, ao todo, sao 2579 transacoes (cada linha eh uma transacao), o mais comum eh ter um conjunto de 3 itens presente nas transacoes (esse padrao ocorre 1041 vezes), e eh possivel encontar um conjunto de ate 10 itens, porem, este ultimo, numa unica transacao.

<!-- Fim da resposta -->

b)  Ao gerarmos o gráfico de frequências, temos uma representação visual de uma informação já presente no resultado da função `summary`. Contudo, esse gráfico nos dá uma visão mais ampla da base. Assim podemos ver a frequência de outros itens em relação aos 10 mais frequentes. Quais informações podemos obter a partir desse gráfico (e da análise anterior) para nos ajudar na extração de regras de associação com o algoritmo `apriori`? Isto é, como a frequência dos itens pode afetar os parâmetros de configuração do algoritmo `apriori`?

**Resposta:** <!-- Escreva sua resposta abaixo -->

<!-- Fim da resposta -->

# Atividade 2 -- Minerando Regras (*3,5 pts*)

Use o algoritmo `apriori` para minerar regras na base de dados fornecida. Experimente com pelo menos *3 conjuntos* de valores diferentes de suporte e confiança para encontrar regras de associação. Imprima as cinco regras com o maior suporte de cada conjunto escolhido. Lembre-se de usar seu conhecimento sobre a base, obtido na questão anterior, para a escolha dos valores de suporte e confiança.

```{r atv2-code}
# Conjunto 1: suporte =    e confiança =    


# Conjunto 2: suporte =    e confiança =    
 

# Conjunto 3: suporte =    e confiança =    


```

## Análises

a)  Quais as regras mais interessantes geradas a partir dessa base? Justifique.

**Resposta:** <!-- Escreva sua resposta abaixo -->

<!-- Fim da resposta -->

# Atividade 3 -- Medidas de Interesse (*3,5 pts*)

Vimos na aula que, mesmo após as podas do algoritmo `apriori`, ainda temos algumas regras com características indesejáveis como redundâncias e dependência estatística negativa. Também vimos algumas medidas que nos ajudam a analisar melhor essas regras como o lift, a convicção e a razão de chances. Nesta questão, escolha um dos conjuntos de regras geradas na atividade anterior e o analise usando essas medidas. Compute as três medidas para o conjunto escolhido com a função `interestMeasure` e experimente ordenar as regras com cada uma das novas medidas.

```{r atv3-code}
# Compute as medidas de interesse 


# Apresente as regras ordenadas por lift

# Apresente as regras ordenadas por convicção

# Apresente as regras ordenadas por razão de chances


```

## Análise

a)  Quais as regras mais interessantes do conjunto? Justifique.

**Resposta:** <!-- Escreva sua resposta abaixo -->

<!-- Fim da resposta -->
