---
output:
  pdf_document:
    fig_crop: no
    number_sections: yes
  html_document:
    df_print: paged
fontsize: 11pt
documentclass: article
geometry:
- a4paper
- textwidth=18cm
- textheight=21cm
header-includes:
- \usepackage[brazil, english, portuguese]{babel}
- \usepackage[utf8]{inputenc}
- \usepackage[T1]{fontenc}
- \usepackage[fixlanguage]{babelbib}
- \usepackage{times}
- \usepackage{caption}
- \captionsetup[table]{skip=10pt}
- \usepackage{amsmath}
- \usepackage{subcaption}
---

\begin{titlepage} 

\begin{center} 
{\large Universidade Estadual de Campinas}\\[0.2cm] 
{\large Mineração de Dados COmplexos - INF0612}\\[4cm]

{\bf \huge Trabalho Final}\\[4cm]

{\large Grupo}\\[0.2cm]
{\large Nicole Nogueira Silva}\\[0.2cm]
{\large Rodolfo Dalla Costa}\\[4cm]

{\large Campinas}\\[0.2cm]
{\large 2021}
\end{center}

\end{titlepage}

\tableofcontents

\newpage


```{r setup, include=FALSE}
knitr::opts_chunk$set(echo = FALSE, warning = F, message = F, fig.height = 3, fig.width = 4, fig.align='center')
library(knitr)
library(kableExtra)
library(magrittr)
library(tidyverse)
```


\section{Introdução}

\section{Banco de dados}

```{r}
setwd("C:/Users/nicol/Documents/Mineração de dados/inf-0611-0612/inf0612/t-final")
data_source_path <- './cepagri.csv'
cepagri_data <- read.table(data_source_path, header=FALSE, sep=';', fill = TRUE)
names(cepagri_data) <- c("data", "temperatura", "vento", "umidade", "sensacao")


```


\subsection{Tratamento dos dados}

```{r}
# Removendo dados faltantes ou com erro
cepagri_data <- cepagri_data[!is.na(cepagri_data$sensacao), ]

# Analisando se os tipos estao adeuqadas
class(cepagri_data$data)
class(cepagri_data$temperatura)
class(cepagri_data$vento)
class(cepagri_data$umidade)
class(cepagri_data$sensacao)

# Convertendo para o tipo adequado
cepagri_data$temperatura <- as.numeric(cepagri_data$temperatura)

head(cepagri_data[cepagri_data$sensacao < 0, ], 10)

# Sumarizando as colunas para entender possiveis outliers
summary(cepagri_data)

# Checando e removendo os outliers
head(cepagri_data[cepagri_data$sensacao < 0, ], 10)
head(cepagri_data[cepagri_data$sensacao > 60, ], 10)

cepagri_data[cepagri_data$sensacao > 70, 5] <- NA


#consecutive <- function(vector, k = 2) {
#  n <- length(vector)
#  result <- logical(n)
  
#  for(i in k:n) {
#    if(all(vector[(i-k+1):i])) {
#      result[(i-k+1): i] <- TRUE
#    }
#  }
  
#  return(result)
#}

#sum(consecutive(cepagri_data$temperatura))
#sum(consecutive(cepagri_data$vento) & consecutive(cepagri_data$vento) & consecutive(cepagri_data$vento))
#sum(consecutive(cepagri_data$vento, 6) & consecutive(cepagri_data$vento, 6) & consecutive(cepagri_data$vento, 6))

#any(consecutive(cepagri_data$temp, 1440)) # 10 dias
#any(consecutive(cepagri_data$temp, 1584)) # 11 dias

cepagri_data[ , 1] <- as.POSIXct(cepagri_data[ , 1], format = '%d/%m/%Y-%H:%M',tz = "America/Sao_Paulo")

#filtro <- consecutive(cepagri_data$temperatura, 144)

cepagri_data$data <- as.POSIXlt(cepagri_data$data)
#cepagri_data$ano <- unclass(cepagri_data$data)$year + 1900
#cepagri_data$mes <- unclass(cepagri_data$data)$mon +1

#temp_media_ano <- tapply(cepagri_data$temperatura, cepagri_data$ano, mean)

cepagri_data <- cepagri_data[cepagri_data$ano > 2014,]
cepagri_data <- cepagri_data[cepagri_data$ano < 2021,]
```


\subsection{Análise exploratória}

\quad Exemplificando o que foi dito no tópico anterior, a figura \ref{fig:quantidade} 

```{r, fig.cap="\\label{fig:quantidade} Quantidade de pacientes que possuem ou não problemas verticais", fig.pos='H'}
#ggplot(dados,aes(x=class,fill=class))+geom_bar(stat = 'count')+labs(x = 'Quantidade de pacientes por classe') +
#  geom_label(stat='count',aes(label=..count..), size=3) +theme_grey()
```




\section{Conclusão}

